臺灣高等法院民事判決　九十一年度上易字第八○六號
　　上　訴　人　甲○○即曾煥.
　　訴訟代理人　李佳芸
　　被上訴人　　戊○○○
　　　　　　　　丁○○
　　　　　　　　乙○○
　　訴訟代理人　丙○○
右當事人間請求損害賠償事件，上訴人對於中華民國九十一年六月十日臺灣桃園地方
法院九十一年度訴字第四六七號第一審判決，提起上訴，本院判決如左：
    主      文
上訴駁回。
第二審訴訟費用由上訴人負擔。
    事      實
甲、上訴人方面：
一、聲明：(一)原判決不利於上訴人部分廢棄。
          (二)右廢棄部分，被上訴人在第一審之訴及假執行之聲請均駁回。
二、陳述：除與原判決記載相同者外，補稱略以：被上訴人請求金額過高，無法負擔
    ，且上訴人應只負擔百分之四十過失責任，餘應由被上訴人負擔。車禍現場並無
    標記也無路燈，被害人即被上訴人之被繼承人劉克宣自己疏忽橫越道路，上訴人
    煞車不及，才會撞上被害人。又當天上訴人沒喝酒，是晚上加班，到朋友家過夜
    後，隔天再回家。上訴人僅高中畢業，沒有不動產，目前從事油漆加工，月入新
    台幣（下同）一萬六千元左右。
乙、被上訴人方面：
一、聲明：如主文第一項所示。
二、陳述：除與原判決記載相同者外，補稱略以：案發當天路況、視線都非常好，被
    害人劉克宣已快到路口，由於上訴人未減速慢行，仍高速前進，才會撞上劉克宣
    。上訴人在新竹上班，我們懷疑其精神狀況欠佳，才會肇事。
三、證據：援用原審提出者為證。
丙、本院依職權調閱本院九十一年度交上易字第一四號過失致死刑事卷宗全卷。
    理      由
甲、程序方面：按訴狀送達後，原告不得將原訴變更或追加他訴。但有下列各款情形
    之一者，不在此限：一、被告同意者。二、請求之基礎事實同一者。三、擴張或
    減縮應受判決事項之聲明者。四、因情事變更而以他項聲明代最初之聲明者。五
    、該訴訟標的對於數人必須合一確定時，追加其原非當事人之人為當事人者。六
    、訴訟進行中，於某法律關係之成立與否有爭執，而其裁判應以該法律關係為據
    ，並求對於被告確定其法律關係之判決者。七、不甚礙被告之防禦及訴訟之終結
    者。被告於訴之變更或追加無異議，而為本案之言詞辯論者，視為同意變更或追
    加；原告於判決確定前，得撤回訴之全部或一部。但被告已為本案之言詞辯論者
    ，應得其同意。訴之撤回應以書狀為之。但於期日，得以言詞向法院或受命法官
    為之。以言詞所為訴之撤回，應記載於筆錄，如他造不在場，應將筆錄送達。訴
    之撤回，被告於期日到場，未為同意與否之表示者，自該期日起；其未於期日到
    場或係以書狀撤回者，自前項筆錄或撤回書狀送達之日起，十日內未提出異議者
    ，視為同意撤回，民事訴訟法第二百五十五條、第二百六十二條分別定有明文。
    經查：被上訴人起訴時基於侵權行為損害賠償請求權，請求上訴人賠償殯葬費、
    精神慰撫金，聲明為「上訴人應給付被上訴人二百十八萬七千八百五十元及自起
    訴狀繕本送達翌日起至清償日止，按年息百分之五計算之利息」（參卷附被上訴
    人刑事附帶民事訴訟起訴狀），嗣於原審審理中，撤回殯葬費之請求，並擴張精
    神慰撫金之請求數額，變更聲明為「上訴人應給付被上訴人戊○○○一百萬元、
    乙○○、丙○○、丁○○及劉恩蘋各五十萬元，及均自起訴狀繕本送達翌日（即
    民國九十年十月十九日）起至清償日止，按年息百分之五計算之利息」（見原審
    九十一年四月十五日言詞辯論筆錄）。經核，上訴人對被上訴人上開訴之撤回，
    未提出異議，已視為同意撤回，復對被上訴人前揭擴張應受判決事項之聲明無異
    議，而為本案之言詞辯論，是揆諸前開說明，被上訴人上述訴之撤回及追加，於
    法均無不合，應予准許，合先敘明。
乙、實體方面：
一、被上訴人主張：上訴人於九十年五月十一日上午十時二十分許，在省道台十五線
    北上車道四十六公里八百公尺處無號誌四岔路口，騎乘機車，疏未減速慢行及注
    意車前狀況，撞及被害人即被上訴人之被繼承人劉克宣，致劉克宣於同日死亡，
    爰依民法第一百九十一條之二、第一百九十四條之規定，提起本件訴訟等語。
二、上訴人則以：被害人劉克宣疏未注意支線道車輛應讓主幹道車輛先行，對本事故
    之發生與有過失，應自負百分之六十責任，又被上訴人已領取之汽車強制責任保
    險金一百四十萬元亦應扣除等詞，資為抗辯。
三、經查：被上訴人主張渠等為被害人劉克宣之配偶及子女，上訴人於九十年五月十
    一日上午十時二十分許，騎乘車牌號碼ＪＪ八─五０六號重型機車，沿桃園縣觀
    音鄉省道台十五線（西濱公路），由永安往大園方向行駛，途經台十五線北上車
    道四十六公里八百公尺處無號誌四岔路口，原應注意行經無號誌交岔路口，應減
    速慢行，作隨時停車之準備，且應注意車前狀況，隨時採取必要之安全措施，以
    防止危險事故之發生，而依當時天氣晴朗、路面平坦、乾燥、日間有自然光，並
    無不能注意之情事，竟疏未注意車前狀況減速慢行，仍以時速六、七十公里之高
    速前進，而撞及騎乘腳踏車行經前開無號誌四岔路口之劉克宣，致劉克宣因而人
    車倒地，受有頭部外傷、顱內出血之傷害。嗣劉克宣經緊急送醫急救，仍延至同
    日十二時十分許不治死亡等情，業據渠等提出戶籍謄本為證，並經本院依職權調
    閱本院九十一年度交上易字第一四號過失致死刑事卷宗全卷查核屬實，且為上訴
    人所不爭執，堪信為真實。上訴人既為駕駛人，應對道路交通安全規則第九十三
    條第一項第四款行車速度應依標誌之規定，無標誌者，行經無號誌之交岔路口，
    應減速慢行，作隨時停車之準備、第九十四條第三項駕駛人應注意車前狀況，隨
    時採取必要安全措施之規定，知之甚稔，且依當時之天候晴朗、路況良好等情況
    ，上訴人應無不能注意之情事，竟疏未注意致肇本件車禍，上訴人之過失甚明，
    是上訴人之過失行為與劉克宣之死亡間，顯有相當因果關係。茲兩造所爭執者為
    (一)劉克宣就本件車禍之發生，是否與有過失，其過失責任之比例為何；(二)被上訴
    人請求賠償之非財產上損害，應否扣除渠等已領取之一百四十萬元強制汽車責任
    保險保險金：
  (一)按汽車、機車或其他非依軌道行駛之動力車輛，在使用中加損害於他人者，駕駛
    人應賠償因此所生之損害；不法侵害他人致死者，被害人之父、母、子、女及配
    偶，雖非財產上之損害，亦得請求賠償相當之金額，民法第一百九十一條之二前
    段、第一百九十四條分別定有明文。復按損害之發生或擴大，被害人與有過失者
    ，法院得減輕賠償金額，或免除之，民法第二百十七條第一項亦有明文。又民法
    第一百九十四條規定為間接被害人得請求賠償之特例，而此項請求權，自理論言
    ，雖係固有之權利，然其權利係基於侵權行為之規定而發生，自不能不負擔直接
    被害人之過失，倘直接被害人於損害之發生或擴大與有過失時，依公平之原則，
    亦應有民法第二百十七條過失相抵規定之適用。被上訴人抗辯：本件車禍肇事事
    件，劉克宣應負擔百分之六十過失責任云云，惟上訴人騎乘ＪＪ八─五０六號重
    型機車之動力車輛，於使用中加損害於劉克宣，致劉克宣因傷不治死亡。從而，
    被上訴人依民法第一百九十一條之二前段及第一百九十四條之規定，請求上訴人
    給付非財產上之損害賠償，非謂無理。又本件車禍肇事原因，係上訴人行經無號
    誌之四岔路口，未減速慢行，作隨時停車之準備，猶以高速行駛，復未注意車前
    狀況，隨時採取必要之安全措施，以防止危險事故之發生，參酌肇事當時天候、
    路況等因素，及劉克宣橫越快車道不當，此亦有臺灣省桃園縣區車輛行車事故鑑
    定委員會鑑定本件車禍肇事因素為上訴人駕駛重機車疏未注意車前狀況，劉克宣
    騎乘腳踏車橫越快車道不當（參卷附臺灣省桃園縣區車輛行車事故鑑定委員會九
    十年七月二十七日九十府車鑑桃字第九００七四七號函所檢附鑑定意見書），認
    上訴人應負擔百分之六十過失責任，劉克宣應負擔百分之四十過失責任。上訴人
    抗辯其僅須負擔百分之四十過失責任等語，尚無足採。茲審酌被上訴人遽然喪失
    家庭中身為支柱之配偶及父親，渠等精神上所受痛苦之程度，且上訴人現年二十
    四歲（六十七年八月二十六日生），為高中學歷，目前從事油漆加工之工作，加
    害人即上訴人之主觀可歸責程度等之兩造身分、地位、經濟狀況等一切因素，認
    被上訴人戊○○○請求一百萬元之非財產上損害賠償，被上訴人乙○○、丙○○
    、丁○○、劉恩蘋各請求五十萬元之非財產上損害賠償，尚屬允洽，應予准許。
    但如前述，本件車禍肇事因素直接被害人劉克宣應負擔百分之四十過失責任，參
    諸上開民法第二百十七條規定之說明，上訴人戊○○○應僅得請求六十萬元（計
    算式：0000000元Ⅹ６０％＝６０００００元）之非財產上損害賠償，上
    訴人乙○○、丙○○、丁○○、劉恩蘋則各只得請求三十萬元（計算式：５００
    ０００元Ⅹ６０％＝３０００００元）之非財產上損害賠償。
  (二)次按保險人依本法規定給付之保險金，視為加害人或被保險人損害賠償金額之一
    部分；加害人或被保險人受賠償請求時，得扣除之，強制汽車責任保險法第三十
    條定有明文。蓋保險人之給付既係被保險人繳交保費所生，性質上屬於被保險人
    賠償責任之承擔或轉嫁，自應視為加害人或被保險人損害賠償金額之一部分，而
    得減免其賠償責任，況為避免受害人雙重受償，加害人或被保險人為賠償時，亦
    得主張扣除。上訴人抗辯：被上訴人之請求，應扣除渠等已領取之一百四十萬元
    強制汽車責任保險保險金等語。經查：被上訴人自認渠等已受領強制汽車責任保
    險金一百四十萬元（見原審九十一年四月十五日言詞辯論筆錄），則依民法第二
    百七十一條前段數人負同一債務或有同一債權，而其給付可分者，除法律另有規
    定或契約另有訂定外，應各平均分擔或分受之之規定，被上訴人間既無就一百四
    十萬元強制汽車責任保險保險金如何分配另有約定，即應認被上訴人分別受有二
    十八萬元之保險金（計算式：0000000元Ⅹ１／５＝２８００００元）。
    被上訴人自分別均受領二十八萬元強制汽車責任保險保險金，依上開說明，自應
    於本件請求金額中予以扣除，是上訴人前揭抗辯，應屬有據。綜上，被上訴人之
    請求扣除上開強制汽車責任保險保險金後，被上訴人戊○○○得請求三十二萬元
    （計算式：５０００００元－２８００００元＝３２００００元）之非財產上損
    害賠償，被上訴人乙○○、丙○○、丁○○、劉恩蘋則各得請求二萬元（計算式
    ：３０００００元－２８００００元＝２００００元）之非財產上損害賠償。
四、綜上所述，上訴人騎乘ＪＪ八─五０六號重型機車之動力車輛，於使用中加損害
    於劉克宣，致劉克宣因傷不治死亡，惟劉克宣就本件車禍之發生應負擔百分之四
    十過失責任，且被上訴人請求本件慰撫金之數額，亦應扣除渠等已受領之強制汽
    車責任保險保險金。從而，被上訴人依民法第一百九十一條之二、第一百九十四
    條之規定，請求上訴人給付被上訴人戊○○○一百萬元、乙○○、丙○○、丁○
    ○及劉恩蘋各五十萬元之慰撫金，及均自起訴狀繕本送達翌日（即九十年十月十
    九日）起至清償日止，按年息百分之五計算之利息，於請求上訴人給付被上訴人
    戊○○○三十二萬元、乙○○、丙○○、丁○○及劉恩蘋各二萬元，及均自九十
    年十月十九日起至清償日止，按年息百分之五計算之利息部分，為有理由，應予
    准許。逾此部分之請求，為無理由，應予駁回。原審就上開應准許部分，為被上
    訴人勝訴之判決，且為假執行之宣告，並就上開不應准許部分，為被上訴人敗訴
    之判決，及駁回其假執行之聲請，於法均無不合。上訴意旨指摘原判決不當，求
    予廢棄改判，為無理由，應予駁回。
五、據上論結，本件上訴為無理由，依民事訴訟法第四百四十九條第一項、第七十八
    條，判決如主文。
中　　　華　　　民　　　國　　　九十一　　年　　　十一　　月　　　六　　日
　　　　　　　　　　　　　　 　民事第九庭
　　　　　　　　　　　　　　　　　　審判長法　官　蘇　瑞　華
　　　　　　　　　　　　　　　　　　　　　法　官　游　婷　麟
　　　　　　　　　　　　　　　　　　　　　法　官　魏　大　喨
右正本係照原本作成。
不得上訴。
中　　　華　　　民　　　國　  　九十一　　年　　　十一　　月 　　七　 　日
　　　　　　　　　　　　　　　　　　　　　書記官　黃　美　玉
